---
title: "Analiza Korespondencji"
author: "Adam Michalski"
date: "2023-05-28"
output: html_document
---

# Wstęp

W ramach tego projektu przeprowadzona zostanie analiza korespondencji dla danych dotyczących wyników ostatnich wyborów do sejmu w Polsce. Wprowadźmy najpierw pożadane dane do programu i zastąpmy ich braki sygnalizujące brak komisji wyborczych pewnych partii w okręgach wyborczych zerami:

```{r setup, echo=FALSE}
wyniki_wyborow_okregi <- read.csv("wyniki_gl_na_listy_po_okregach_sejm2023.csv", head = TRUE, sep = ";")
wyniki_2023_okr <- wyniki_wyborow_okregi[, c(27:38)]
wyniki_2023_okr[is.na(wyniki_2023_okr)] <- 0
colnames(wyniki_2023_okr) <- c("BS", "PSL", "Lew", "PIS", "Konf", "KO", "PJJ", "RDiP", "NK", "Ant", "RNP", "MN")
str(wyniki_2023_okr)
dane <- as.matrix(wyniki_2023_okr)
```

Analizować będziemy następujący problem: Czy istnieje i jaką ma postać zależność między okręgiem wyborczym/województwem, a poparciem dla poszczególnych partii politycznych w ostatnich wyborach do sejmu w Polsce. Pobrane dane są już w postaci tabeli kontygencji.


# Test niezależności danych

Skłonność do grupowania danych zilustrujemy w oparciu o mapy ciepła:

```{r, echo = TRUE}
heatmap(dane, scale = "none")


heatmap(dane, scale="row")


heatmap(dane, scale="col")

```

Odpowiedź na pytanie o niezależność danych uzyskamy w oparciu o test $\chi^2$:
```{r, echo = TRUE}
test <- chisq.test(dane)
test
```

Skoro odrzuciliśmy hipotezę o niezależności w następnej kolejności spróbujemy ustalić postać zależności między okręgiem wyborczym a poszczególnymi partiami.

# Analiza korespondencji pełnych danych z podziałem na okręgi wyborcze

Na początek stworzymy tabelę korespondencji:

```{r, echo = TRUE}
n <- sum(dane)
P <- dane/n
str(P)
```

Następnie obliczymy częstości brzegowe zwane w analizie korespondencji masami wierszy i kolumn:

```{r, echo = TRUE}
masa_w <- rowSums(P)
masa_w
masa_k <- colSums(P)
masa_k
```

Wyznaczamy dalej teoretyczne częstości łączne, których oczekiwalibyśmy w przypadku całkowitej niezależności:

```{r, echo = TRUE}
teor <- outer(masa_w, masa_k, "*")
str(teor)
```

Na koniec wyznaczymy standaryzowane reszty pearsonowskie niosące informacje o odchyłkach od niezależności danych:

```{r, echo = TRUE}
E <- (P-teor)/teor^(1/2)
str(E)
```

Zauważmy, że otrzymujemy poniżej ręcznie policzoną wartość będącą wynikiem testu niezależności $\chi^2$

```{r, echo = TRUE}
n*sum(E*E)
test
```

Mapy ciepła odchyłek od niezależności wyglądają następująco:

```{r, echo = TRUE}
heatmap(E*E, scale = "none")


heatmap(E*E, scale="row")


heatmap(E*E, scale="col")
```

Na tym etapie pracy z danymi możemy zauważyć, że partie MN(Mniejszość Niemiecka) ANT(Antypartia) oraz RNP(Ruch Naprawy Polski) bardzo wyraźnie odstają od niezależności. Jest to spowodowane faktem, iż wszystkie ich głosy pochodzą z zaledwie jednogo z okręgów wyborczych, co daje jawną postać zależności danych.

# Metody wizualizacji wyników analizy

Trudno zaprezentować dane o odchyłkach od niezależności w innej formie wizualnej od map ciepła, gdyż mamy obecnie do czynienia z aż $41\times12$ wymiarami danych.

Aby jednak tego dokonać zastosujemy dekompozycję SVD badanej macierzy standaryzowanych reszt pearsonowskich $E$. Metoda ta stanowi uogólnienie diagonalizacji na macierze niekwadratowe takie, jak badana macierz $E$ wymiarów $41\times 12$. Dekompozycja ta polega na znajdowaniu wartości własnych macierzy $E\cdot E^T$ ( lub $E^T\cdot E$, gdyż wszystkie niezerowe wartości własne macierzy) takich, że $$E=U\cdot A\cdot V^T,$$ Skorzystamy do tego celu z gotowej funkcji svd:

```{r, echo = TRUE}
S <- svd(E)
str(S)
```

Korzystając z powyższej dekompozycji macierzy $E\cdot E^T$ standaryzując współrzędne wierszy i kolumn(poprzez dzielenie ich przez pierwiastki z odpowiednich częstości brzegowych) otrzymujemy następujący wykres zwany mapą percepcji:

```{r, echo = TRUE}
X <- diag(1/sqrt(masa_w)) %*% S$u 
Y <- diag(1/sqrt(masa_k)) %*% S$v
plot(rbind(X[,1:2], Y[,1:2]), col = "white", xlab = "", ylab = "", main = "")
text(X[,1:2], levels(wyniki_2023_okr$Nr.okręgu), col = "blue")
text(Y[,1:2], names(wyniki_2023_okr), col = "red")
```

Na podstawie wykresu jesteśmy w stanie odczytać iż partie MN(Mniejszość Niemiecka) RNP(Ruch naprawy Polski), ANT(Antypartia), NK(Normalny Kraj), RDiP(Ruch Dobrobytu i Pokoju) stanowczo odstają od pozostałych danych wraz z okręgiem 21(woj. Opolskie). Pozostałe dane są bardzo ściśle zgrupowane, co nie pozwala na wnioskowanie o zależności między nimi.

Do analizy korespondencji istnieje w R gotowa funkcja w pakiecie ca, za której pomocą możemy natychmiastowo otrzymać podobną mapę percepcji. W tym konkretnym przypadku okazuje się jednak, że ręczne stworzenie tego wykresu prowadzi do bardziej czytelnej reprezentacji tych odchyłek, gdyż widoczne są numery okręgów wyborczych oraz jest lepiej dobrana skala.

```{r, echo = TRUE}
library(ca)
plot(ca(dane), mass=T)
```

Oprócz rysowania wykresów oraz informowania o procentowym wkładzie wyświetlanych wymiarów w całość danych funkcja ta potrafi podać dodatkowe informacje dotyczącej analizy takowych danych.

```{r, echo = TRUE}
ca(dane)
```

W wynikach pojawia się pojęcie inercji rozumianej jako iloraz wyniku testu $\chi^2$ danych oraz ilości wszystkich obserwacji(w naszym przypadku jest to ilość wszystkich osób o ważnych głosach). Możemy również rozważać inercję dla poszczególnych partii otrzymując bardziej szczegółową informację o udziale poszczególnych wierszy lub kolumn w wyniku testu $\chi^2$.

```{r, echo = TRUE}
sum(ca(dane)$rowinertia)
x <- ca(dane)$rowinertia/sum(ca(dane)$rowinertia)
x
ca(dane)$rowinertia
```

Spróbujemy w następnej kolejności przedstawić wykres najważniejszych 3 wymiarów całych danych(tych o największej wariancji):

```{r, echo = TRUE}
library(rgl)
plot3d(ca(dane))
rglwidget()
```

# Analiza korespondencji danych bez najrzadziej wybieranych partii z podziałem na okręgi wyborcze

W dalszej części analizy korespondencji rozważamy dane bez partii MN(Mniejszość Niemiecka), RNP(Ruch Naprawy Polski), ANT(Antypartia), NK(Normalny Kraj) oraz RDiP(Ruch Dobrobytu i Pokoju), gdyż odstają od pozostałych danych, czyli już dla nich zdołaliśmy ustalić postaci zależności względem okręgu(pojawiają się tylko w kilku okręgach).

```{r, echo = FALSE}
wyniki_2023_okr <- wyniki_2023_okr[, 1:7]
str(wyniki_2023_okr)
dane2 <- dane[, 1:7]

```

Mapy ciepła tych danych są postaci:

```{r, echo = TRUE}
heatmap(dane2, scale = "none")


heatmap(dane2, scale="row")


heatmap(dane2, scale="col")

```

Wynikiem testu $\chi^2$ jest liczba:

```{r, echo = TRUE}
test2 <- chisq.test(dane2)
test2
```

Odrzucamy hipotezę o niezależności, więc ponownie możemy przeprowadzić analizę korespondencji w celu szukania postaci tej zależności.

```{r, echo = TRUE}
n2 <- sum(dane2)
P2 <- dane2/n2
str(P2)
masa_w <- rowSums(P2)
masa_w
masa_k <- colSums(P2)
masa_k
teor2 <- outer(masa_w, masa_k, "*")
str(teor2)
E2 <- (P2-teor2)/teor2^(1/2)
str(E2)
```

Mapy ciepła odchyłek od niezależności wyglądają następująco:

```{r, echo = TRUE}
heatmap(E2*E2, scale = "none")


heatmap(E2*E2, scale="row")


heatmap(E2*E2, scale="col")
```

```{r, echo = TRUE}
S <- svd(E2)
str(S)
```

Korzystając z powyższej dekompozycji macierzy $E2\cdot E2^T$ standaryzując współrzędne wierszy i kolumn dostajemy następujący wykres:

```{r, echo = TRUE}
X <- diag(1/sqrt(masa_w)) %*% S$u 
Y <- diag(1/sqrt(masa_k)) %*% S$v
plot(rbind(X[,1:2], Y[,1:2]), col = "white", xlab = "", ylab = "", main = "")
text(X[,1:2], levels(wyniki_2023_okr$Nr.okręgu), col = "blue")
text(Y[,1:2], names(wyniki_2023_okr), col = "red")
```

Wykres w 3D wygląda następująco:

```{r, echo = TRUE}
library(rgl)
plot3d(ca(dane2))
rglwidget()
```

Na podstawie powyższych wykresów jesteśmy w stanie odczytać, iż 32 okrąg wyborczy (w tym okręgu znajdują się powiaty będziński oraz zawierciański wraz z miastami Dąbrowa Górnicza Jaworzno i Sosnowiec) wykazuje szczególne poparcie dla Lewicy, okręgi 19 (Warszawa) i 39 (Poznań) wykazują poparcie przede wszystkim dla Koalicji Obywatelskiej.

# Analiza korespondencji danych bez najrzadziej wybieranych partii i odstającego okręgu z podziałem na okręgi wyborcze

W następnej kolejności rozważać będziemy dane bez odstających partii oraz bez okręgu 32 leżącego w województwie śląskim, które na podstawie dotychczasowej analizy znacząco wyróżnia się poparciem dla Lewicy.

```{r, echo = FALSE}
wyniki_2023_okr <- wyniki_2023_okr[-c(32), 1:7]
str(wyniki_2023_okr)
dane3 <- dane[-c(32), 1:7]
```

Mapy ciepła tych danych są postaci:

```{r, echo = TRUE}
heatmap(dane3, scale = "none")


heatmap(dane3, scale="row")


heatmap(dane3, scale="col")

```

Wynikiem testu $\chi^2$ jest liczba:

```{r, echo = TRUE}
test3 <- chisq.test(dane3)
test3
```

Odrzucamy hipotezę o niezależności, więc ponownie możemy przeprowadzić analizę korespondencji w celu szukania postaci tej zależności.

```{r, echo = TRUE}
n3 <- sum(dane3)
P3 <- dane3/n3
str(P3)
masa_w <- rowSums(P3)
masa_w
masa_k <- colSums(P3)
masa_k
teor3 <- outer(masa_w, masa_k, "*")
str(teor3)
E3 <- (P3-teor3)/teor3^(1/2)
str(E3)
```

Mapy ciepła odchyłek od niezależności wyglądają następująco:

```{r, echo = TRUE}
heatmap(E3*E3, scale = "none")


heatmap(E3*E3, scale="row")


heatmap(E3*E3, scale="col")
```

```{r, echo = TRUE}
S <- svd(E3)
str(S)
```

Korzystając z powyższej dekompozycji macierzy $E3\cdot E2^T$ standaryzując współrzędne wierszy i kolumn dostajemy następujący wykres:

```{r, echo = TRUE}
X <- diag(1/sqrt(masa_w)) %*% S$u 
Y <- diag(1/sqrt(masa_k)) %*% S$v
plot(rbind(X[,1:2], Y[,1:2]), col = "white", xlab = "", ylab = "", main = "")
text(X[,1:2], levels(wyniki_2023_okr$Nr.okręgu), col = "blue")
text(Y[,1:2], names(wyniki_2023_okr), col = "red")
```

Wykres w 3D wygląda następująco:

```{r, echo = TRUE}
library(rgl)
plot3d(ca(dane3))
rglwidget()
```

Na podstawie tych wykresów jesteśmy w stanie odczytać, iż partia PJJ (Polska Jest Jedyna) zdaje się odstawać okrąg wyborczy(w województwie śląskim) wykazuje szczególne poparcie dla Lewicy, okręgi 19(Warszawa) i 39(Poznań) wykazują poparcie przede wszystkim dla Koalicji Obywatelskiej. Podobnie możemy odczytać resztę zależności.

# Analiza korespondencji pełnych danych z podziałem na województwa

Przeprowadzimy teraz analizę korespondencji dla danych z podziałem na województwa zamiast okręgów.

```{r, echo=FALSE}
wyniki_wyborow_wojewodztwa <- read.csv("wyniki_gl_na_listy_po_wojewodztwach_sejm2023.csv", head = TRUE, sep = ";")
wyniki_2023_woj <- wyniki_wyborow_wojewodztwa[, c(27:38)]
wyniki_2023_woj[is.na(wyniki_2023_woj)] <- 0
rownames(wyniki_2023_woj) <- c("dolnośląskie", "kujawsko-pomorskie", "lubelskie", "lubuskie", "łódzkie", "małopolskie", "mazowieckie", "opolskie", "podkarpackie", "podlaskie", "pomorskie", "śląskie", "świętokrzyskie", "warmińsko-mazurskie", "wielkopolskie", "zachodniopomorskie")
colnames(wyniki_2023_woj) <- c("BS", "PSL", "Lew", "PIS", "Konf", "KO", "PJJ", "RDiP", "NK", "Ant", "RNP", "MN")
str(wyniki_2023_woj)
dane <- as.matrix(wyniki_2023_woj)
```

Mapy ciepła tych danych są postaci:

```{r, echo = TRUE}
heatmap(dane, scale = "none")


heatmap(dane, scale="row")


heatmap(dane, scale="col")

```

Wynikiem testu $\chi^2$ jest liczba:
```{r, echo = TRUE}
test2 <- chisq.test(dane)
test2
```
Zatem ponownie możemy przeprowadzić analizę korespondencji

```{r, echo = TRUE}
n <- sum(dane)
P <- dane/n
str(P)
masa_w <- rowSums(P)
masa_w
masa_k <- colSums(P)
masa_k
teor <- outer(masa_w, masa_k, "*")
str(teor)
E <- (P-teor)/teor^(1/2)
str(E)
```

Mapy ciepła odchyłek od niezależności wyglądają następująco:

```{r, echo = TRUE}
heatmap(E*E, scale = "none")


heatmap(E*E, scale="row")


heatmap(E*E, scale="col")
```

```{r, echo = TRUE}
S <- svd(E)
str(S)
```

Korzystając z powyższej dekompozycji macierzy $E\cdot E^T$ standaryzując współrzędne wierszy i kolumn otrzymujemy wykres postaci:

```{r, echo = TRUE}
X <- diag(1/sqrt(masa_w)) %*% S$u 
Y <- diag(1/sqrt(masa_k)) %*% S$v
plot(rbind(X[,1:2], Y[,1:2]), col = "white", xlab = "", ylab = "", main = "")
text(X[,1:2], c("Dol", "Kuj", "Lbl", "Lbu", "Łód", "Mał", "Maz", "Opo", "Pdk", "Pdl", "Pom", "Ślą", "Świ", "War", "Wie", "Zac"), col = "blue")
text(Y[,1:2], names(wyniki_2023_woj), col = "red")
```

```{r, echo = TRUE}
library(rgl)
rownames(wyniki_2023_woj) <- NULL
dane <- as.matrix(wyniki_2023_woj)
plot3d(ca(dane))
rglwidget()
```

# Analiza korespondencji danych bez najrzadziej wybieranych partii z podziałem na województwa

Przeprowadzimy dalej analizę korespondencji bez odstających partii politycznych tych samych, co w podziale na okręgi.

```{r, echo = FALSE}
rownames(wyniki_2023_woj) <- c("dolnośląskie", "kujawsko-pomorskie", "lubelskie", "lubuskie", "łódzkie", "małopolskie", "mazowieckie", "opolskie", "podkarpackie", "podlaskie", "pomorskie", "śląskie", "świętokrzyskie", "warmińsko-mazurskie", "wielkopolskie", "zachodniopomorskie")
str(wyniki_2023_woj[, 1:7])
dane2 <- as.matrix(wyniki_2023_woj[, 1:7])
```

Mapy ciepła tych danych są postaci:

```{r, echo = TRUE}
heatmap(dane2, scale = "none")


heatmap(dane2, scale="row")


heatmap(dane2, scale="col")

```

Wynikiem testu $\chi^2$ jest liczba:

```{r, echo = TRUE}
test2 <- chisq.test(dane2)
test2
```

Odrzucamy hipotezę o niezależności, więc ponownie możemy przeprowadzić analizę korespondencji w celu szukania postaci szukanej zależności.

```{r, echo = TRUE}
n2 <- sum(dane2)
P2 <- dane2/n2
str(P2)
masa_w <- rowSums(P2)
masa_w
masa_k <- colSums(P2)
masa_k
teor2 <- outer(masa_w, masa_k, "*")
str(teor)
E2 <- (P2-teor2)/teor2^(1/2)
str(E2)
```

Mapy ciepła odchyłek od niezależności wyglądają następująco:

```{r, echo = TRUE}
heatmap(E2*E2, scale = "none")


heatmap(E2*E2, scale="row")


heatmap(E2*E2, scale="col")
```

```{r, echo = TRUE}
S <- svd(E2)
str(S)
```

Korzystając z powyższej dekompozycji macierzy $E2\cdot E2^T$ standaryzując współrzędne wierszy i kolumn otrzymujemy wykres postaci:

```{r, echo = TRUE}
X <- diag(1/sqrt(masa_w)) %*% S$u 
Y <- diag(1/sqrt(masa_k)) %*% S$v
plot(rbind(X[,1:2], Y[,1:2]), col = "white", xlab = "", ylab = "", main = "")
text(X[,1:2], c("Dol", "Kuj", "Lbl", "Lbu", "Łód", "Mał", "Maz", "Opo", "Pdk", "Pdl", "Pom", "Ślą", "Świ", "War", "Wie", "Zac"), col = "blue")
text(Y[,1:2], colnames(wyniki_2023_woj[, 1:7]), col = "red")
```

```{r, echo = TRUE}
library(rgl)
rownames(wyniki_2023_woj) <- NULL
dane2 <- as.matrix(wyniki_2023_woj)[, 1:7]
plot3d(ca(dane2))
rglwidget()
```
